# 请问陈版主：同一控制下收购，包括收购被收购单位少数股东权益，长期股权投资账务处理

提问人：chuangz11 时间：2016-01-25 16:31:39
请问陈版主：（ 1 ）A公司的股东是甲和乙，甲持有公司80%股权，乙持有公司20%股权；B公司的股东是甲和乙，甲持有B公司80%股权，乙持有B公司20%股权，总实收资本为 120 万， 2015 年 10 月 12 日，甲和乙将持有B公司股权按照全部转让给A公司，支付对价120 万元，请问A公司在确认长期股权投资时，是否按照B公司 2015 年 9 月 31 日净资产 的100% 确认？ （ 2 ）C公司的股东是甲和丙，甲持有C公司96%股权，丙持有C公司4%股权，总实收资本 100 万， 2015 年 10 月 20 日，甲和丙将全部股权转让给A公司，A公司支付对价 100 万，请问A公司在确认长期股权投资时，是按照C公司在 2015 年 10 月 31 日净资产的96%确认，那收购少数股东4%的股权，长期股权投资怎么确认，也是按c公司净资产4%还是按照收购支付的对价 4 万呢？

回答人：chenyiwei
假设乙、丙与甲无关联方关系，则： 1 、A对B的合并成本＝B公司帐面净资产 80% ＋ A 公司支付给乙的 20 ％股权收购价款。 2 、 A 对 C的合并成本＝ C 公司帐面净资产96%＋A公司支付给丙的 4 ％股权收购价款。
请参考：《瑞华研究 2010 ～ 2014 汇编》之“问题3-2-34（与同一控制下企业合并同时完成的收购少数股权交易）”。
另外请参考证监会会计部《 2014 年上市公司年报会计监管报告》中的以下内容：
4.同一控制下企业合并比较报表范围不正确 根据企业会计准则及相关规定，同一控制下企业合并，应视同参与合并各方在最终控制方开始实施控制时即以目前的状态存在，并以此为原则对合并日之前的财务报表进行追溯调整。年报分析中发现，对于如何确定此类交易中比较财务报表追溯调整的金额，实务中存在不同的理解和操作。同一控制下企业合并的理念是从最终控制方角度进行会计处理，因此，合并中纳入合并日之前财务报表合并范围的股权比例，应为合并中自最终控制方购买的股权比例，不应包括从外部（独立第三方）取得的部分。年报分析中发现，部分上市公司以企业合并后合并方持有的被合并方的股权总比例（包括从外部取得部分）进行追溯调整，该做法不符合会计准则的规定。

提问人：zengfengxia 时间：2016-01-26 11:10:55
陈版，公式里面合并成本不应当包含购买少数股东的对价？

回答人：chenyiwei
如果单纯理解为取得控制权所需的收购对价，则你的理解合理；我是从长期股权投资初始成本确认的角度而言的。

提问人：cherishfei 时间：2016-01-26 16:33:33
请教陈版：A公司 12 月 28 日以B公司 10 月 31 日净资产为合并价同一控制下合并了B公司。A公司 12 月 31 日编制合并报表时，权益法调整时，要对以前留存收益及本期1-12月的净利润全进行调整么，还是只调整11-12月份的变动额，如果按照前者，长投调整后就和 12月 31 日账面净资产对不上；如果按照后者，投资收益就没法抵消。请教如何处理？

回答人：chenyiwei
以前讨论过如何在同一控制下合并的当年编制合并报表的问题，其方法很简单，无需模拟权益法。你可以搜索一下看看。

提问人：chuangz11 时间：2016-01-26 17:53:59
请问陈版主：（ 1 ）长投确认中按A公司支付给丙的 4 ％股权收购价款，假设收购价款是 4 万元，而净资产的4%为3.7万元，那在合并报表层次，是不是应该要确认这部分的商誉呢？ （ 2 ）假设收购日是在 2015 年 10 月，在 2015 年 12 月 31 日编制合并财务报表时，成本法转权益法，是否对11-12月实现的利润进行调整 ，借：长投 贷：投资收益，同一控制，故 再做一笔对合并前损益恢复，是按借：资本公积 贷：年初未分配利润 贷：投资收益（1-10月份），恢复比例是以前年度损益的96%？

回答人：chenyiwei
1 、作为收购少数股权交易调整合并报表层面的资本公积。 2 、可以这样理解。

提问人：huyixuan 时间：2016-03-03 21:48:15
紧急请教陈版： A、B、C为同一控制下国有企业，A持有C80%股权，截止日A对C长期股权投资初始成本 40 万元，按成本法核算。C公司净资产 100 万元，现在经国资委无偿划拨文件一份，将股权无偿划拨给B， 请教 1 、B公司按照同一控制下合并来入账，借：长期股权投资 80 万 贷：资本公积 80 万，这样做对吗？ 2 、我们B公司其实不想借用同一控制下合并的做法来入账，想按照简单的划转，按照初始成本入账，可是苦于没有关于无偿划转的处理方法参照，请教陈版，像这种无偿划转，有没有相关参照政策哦？
谢谢先。

回答人：chenyiwei
如果A与B没有直接或间接的股权关系，则B应按同一控制下合并处理。如果B是A的母公司，则按原投资成本进行无偿划转的会计处理。

提问人：jinjingui 时间：2016-03-03 22:06:10
请教陈版： A、B、C为同一控制下国有企业，A持有C90%股权，初始成本 60 万元，现在C公司净资产 100 万元，截止日A长期股权投资账面价值 60 万元，现国资委下文将A的股权无偿划转给B，请问 1 、B 公司长期股权投资初始入账成本应为原初始成本 90 万还是60 ？因为无偿划转没有明确的规定，B公司是按照同一控制下合并的按照合并当日被合并方的净权益入账的，做借：长期股权投资 90万，贷资本公司 90 万，请问这样可以吗？ 2 、关于国资无偿划转，可不可以按照成本直接入账，为 60 万？有什么参考依据资料，非常感谢您的回复。

回答人：chenyiwei
首先要看A、B之间有无直接或间接的控制关系？

提问人：呼叫帮助 时间：2018-02-12 20:21:41
关于同一控制下收购少数股东权益的问题 甲同时控制A和B，其中占有B 90%股权，现已 2015 年 6 月 30 日为合并日由A同一控制下合并B， 2015 年 1 月 1 日B的净资产为 280 万， 2015 年 1 月 1 日至合并日B净利润 10 ，因此合并日B的净资产为 290 万，A实际支付 300 万一次性取得B 100%股权。 问题 1 ：根据《企业会计准则解释第 2 号》的解释，（ 1 ）其实A购买甲在B中的90%股权部分应该支付了 270 万，应该按照同一控制下合并确认长期股权投资，（ 2 ）购买10%的少数股东权益应该支付了 30 万，按照非同一控制下合并确认长期股权投资处理 chenyiwei回复， 是 陈版，购买10%的少数股东权益应该支付了 30 万，按照非同一控制下合并确认长期股权投资处理吗？
我理解应是按投资准则第四条的规定处理吧？

回答人：chenyiwei
购买少数股权形成的长投属于“企业合并以外的其他原因形成的长期股权投资”。

提问人：sunzbshiye 时间：2018-02-12 21:57:42
这个问题时间比较久了！不知道解决没，陈版也没回复。在下斗胆说说观点， （ 1 ）确认为商誉。商誉的定义就是合并成本与可辨认净资产价值差额，对于 96 ％的部分属于同一控制，差额调资本公积，对于 4 ％的部分形成商誉。 （ 2 ）从结果推过程，无需考虑权益法调整。合并当年末合并结果应为，商誉是收购 4 ％形成的差额，长投金额全部抵消，子公司除股本外，其余科目全部保留，其中子公司合并前后未分配利润全部体现。考虑合并工作底稿，母子公司各科目简单相加这一步，已将子公司净资产全部相加，那么便有，借：股本，商誉（购买 4 ％形成），留存收益（合并日 4 ％部分），资本公积（倒挤），贷；长投，前述分录是两个分录组成，（ 1 ）
借：股本，留存收益（合并日全部），商誉，贷：长期股权投资；（ 2 ）借：资本公积，贷：留存收益（合并日 96 ％）。如此，将单体长投全部抵消，子公司股本全部抵消，子公司留存收益除合并日 4 ％部分的留存收益外，全部保留，资本公积恢复了合并前的留存收益而减少，商誉也保留了。

回答人：chenyiwei
4%部分属于收购少数股权，合并报表层面按权益性交易原则处理。 差额调整资本公积而不是确认商誉。

提问人：sunzbshiye 时间：2018-02-13 09:50:42
感谢陈版指点。 还想继续请教一下，本题如果收购4%在先，一年后收购96%，构成同一控制下企业合并，那么，长期股权投资的金额为购买4%时的投资支出（含溢价）+B公司96%净资产账面价值，那么在合并日，4%部分的溢价如何处理？ 这应该就不属于收购少数股权。

回答人：chenyiwei
首先判断是否为一揽子交易。如果分步购买形成同一控制下合并，则 2014 年修订的长期股权投资准则单行本中的应用指南有相关案例，据此操作即可。

提问人：呼叫帮助 时间：2018-02-13 14:02:01
同一控制下企业合并的理念是从最终控制方角度进行会计处理，因此，合并中纳入合并日之前财务报表合并范围的股权比例，应为合并中自最终控制方购买的股权比例，不应包括从外部（独立第三方）取得的部分。年报分析中发现，部分上市公司以企业合并后合并方持有的被合并方的股权总比例（包括从外部取得部分）进行追溯调整，该做法不符合会计准则的规定。 陈版，这段话我怎么理解，能否举个例子。多谢！

回答人：chenyiwei
请参考《瑞华研究 2010 ～ 2016 汇编》之“问题3-2-39（与同一控制下企业合并同时完成的收购少数股权交易）”。

提问人：呼叫帮助 时间：2018-02-28 19:55:41
关于同一控制下收购少数股东权益的问题 假设甲同时控制A和B，其中占有B 90%股权，现已 2015 年 6 月 30 日为合并日由A同一控制下合并B， 2015 年 1 月 1 日B的净资产为 280 万， 2015 年 1 月 1 日至合并日B净利润 10 ，因此合并日B的净资产为 290 万，A实际支付 300 万一次性取得B 100%股权。 问题 1 ：根据《企业会计准则解释第 2 号》的解释，（ 1 ）其实A购买甲在B中的90%股权部分应该支付了 270万，应该按照同一控制下合并确认长期股权投资，（ 2 ）购买10%的少数股东权益应该支付了 30 万，按照非同一控制下合并确认长期股权投资处理 所以A单体报表应确认长投 290 90%+30=291 万元，这样对不对？ 问题 2 ：（ 1 ）购买 10% 支付的 30 万与实际占有子公司份额 290 10%=29之间的差额 1 应该冲减A公司所有者权益，对不对？ 问题 3 ：关于利润表列示的问题，我觉得其实在 2015 年 1 月 1日至 2015 年 6 月 30 日之间属于子公司少数股东权益部分产生了 10*10%=1的净利润，合并利润表中是否应该在少数股东损益中体现这一部分 1 ？ 问题 4 ：如果按照问题 3 需要体现 子公司少数股东的损益 1 ，那么如何编制调整分录？
chenyiwei回复 1 、是。 2 、个别报表层面不调整，该差额 1 只在合并报表层面调整权益。 3 、是。 4 、合并报表层面应达到的处理效果：B的全年损益均纳入合并报表范围，其中少数股东损益 1 ；期末少数股东损益 0 ；按照所支付的合并对价 300 冲减资本公积，作为支付的其他与筹资活动有关的现金。
陈老师，请教一下 这种情况是看作为两个交易（同一控制下合并，以及购买少数股东股权），同一控制下合并单体层面的长投是270 ，购买少数股东股权在单体报表层面形成的长投是 30 而不是 29 吗？ 差额 1 冲减资本公积是在合并层面进行吗？ chenyiwei点评 差额 1 冲减资本公积仅体现在合并报表层面，但同一控制下合并的对价 270 与取得净资产份额 261 之间差额 9 直接在个别报表层面就冲减资本公积了。 chenyiwei点评 与同一控制下合并同时发生的购买少数股权交易。同一控制下合并形成的长期股权投资＝290*90%=261万；购买少数股权形成的长期股权投资＝实际成本 30 万。
陈老师说的第四点中：按照所支付的合并对价 300 冲减资本公积这里还没想明白，可否请陈老师再进一步说的详细一点？
chenyiwei点评 你可以试着编一下该交易完成后的合并股东权益变动表，其中就会按照实际支付的价款 300 冲减资本公积，这是因为这些交易都是视同为对权益持有者的分配。所以合并现金流量表上将这 300 也是作为筹资活动流出。
陈版，资本公积本年度减少 300 在合并股东权益变动表放在哪项哪栏比较合适？

回答人：chenyiwei
所有者投入和减少资本——其他。